臺灣高等法院臺中分院民事裁定
110年度再易字第28號

再審原告    王創永  
再審被告    詹為順  
上列當事人間清償債務事件，再審原告對於中華民國110年3月22
日本院110年度再易字第4號確定判決提起再審之訴，本院裁定如
下：
    主  文
再審之訴駁回。
再審訴訟費用由再審原告負擔。 
    理  由
一、按再審之訴，應於30日之不變期間內提起；前項期間，自判
    決確定時起算，判決於送達前確定者，自送達時起算；其再
    審之理由發生或知悉在後者，均自知悉時起算。但自判決確
    定後已逾五年者，不得提起，民事訴訟法第500條第1項、第
    2項定有明文。查原確定判決係於民國110年3月22日宣示時
    確定，再審原告自承於110年3月27日收受本院110年度再易
    字第4號確定判決（下稱原確定判決），是再審原告於110年
    4月16日提起本件再審之訴（見本院卷第3頁），未逾30日之
    不變期間。
二、再審原告主張兩造均為訴外人邱垂統（已歿）之債權人，因
    邱垂統將其所有之彰化縣○○鄉○○段000地號土地贈與訴外人
    邱張敏，影響兩造債權之追償，兩造乃約定由再審原告對邱
    垂統之遺產管理人即訴外人０００及邱張敏提起撤銷贈與訴訟
    ，並約定若再審原告取得勝訴判決，再審被告必須支付嗣後
    強制執行獲償債權總額一半做為報酬。再審原告嗣對０００及
    邱張敏提起訴訟，經臺灣彰化地方法院（下稱彰化地院）99
    年度訴字第35號、本院100年度上字第43號、最高法院101年
    度台上字第1753號判決０００即邱垂統之遺產管理人（於其所
    管理之遺產範圍內）應給付新臺幣（下同）463萬7318元本
    息，暨撤銷邱垂統與邱張敏間就系爭土地之贈與確定；而再
    審被告亦於再審原告嗣後聲請之彰化地院104年度司執字第1
    7846號強制執行事件中，聲明參與分配，獲償264萬364元。
    再審原告乃依兩造間系爭給付報酬約定，起訴請求再審被告
    給付於強制執行獲償總額一半即132萬182元本息，經彰化地
    院106年度訴字第643號判決駁回再審原告之訴，再審原告不
    服提起上訴，經本院以107年度上易字第23號判決（下稱23
    號判決）駁回再審原告之上訴確定。再審原告不服，對23號
    判決提起再審，經本院以107年度再易字第41號判決駁回確
    定（下稱41號判決）；再審原告不服，對41號判決提起再審
    ，經本院109年度再易字第22號判決駁回確定（下稱22號判
    決）；再審原告不服，對22號判決提起再審，經本院以109
    年度再易字第56號判決駁回確定（下稱56號判決）；再審原
    告不服，對56號判決提起再審，經原確定判決駁回確定，再
    審原告不服，復對原確定判決提起本件再審之訴，有歷審判
    決書及原確定判決書在卷可憑，並經本院調取上開卷宗核閱
    無誤，先予敘明。
三、再審原告主張略以：
　㈠原確定判決有下列適用法規顯有錯誤情形：
　⑴23號判決係於107年4月3日宣判，斯時法院組織法第57條之1
    尚未生效，判例仍具有通案之效力，依民事訴訟法第496條
    第1項第1款規定，所謂適用法規顯有錯誤，應以確定判決違
    背法規或現存判例解釋者為限，而23號判決就證人證述部分
    已違反最高法院51年台上字第101號、53年台上字第2673號
    及69年台上字第771號判例，惟歷審判決卻認非屬適用法規
    顯有錯誤之情形，顯然違反當時有效之最高法院57年台上字
    第1091號判例，適用法規顯有錯誤（見本院卷第7頁至第13
    頁）。
　⑵依最高法院29年渝上字第842號判例，判決書理由項下應記載
    關於攻擊或防禦方法之意見，判決未載判決理由，自屬民事
    訴訟法第226條第3項之判決不備理由情形，原確定判決指判
    決不備理由非屬民事訴訟法第496條第1項第1款規定適用法
    規顯有錯誤，顯然無據（見本院卷第4頁、第5頁）。
　⑶再審原告就兩造契約已盡舉證責任，依證人賴０００、０００於歷
    審所為證述，應足認兩造間確實有上開約定，然23號判決針
    對證人０００、０００及０００之證詞認定及本案事實認定均不合經
    驗法則，且證人０００提出經認證之私文書已詳載合意之過程
    ，然23號判決仍要求再審原告需證明認證內容真正即有契約
    之合意，違反民事訴訟法第222條規定之論理及經驗法則，
    適用法規顯有錯誤，歷次再審判決及原確定判決確對此有利
    事實懟置不論，亦未加以糾正，而將違反民事訴訟法第222
    條規定統指為認定事實錯誤，取捨證據失當、漏未斟酌證據
    ，遽為不利再審原告之判決，已屬無據（見本院卷第5頁、
    第7頁、第14頁）。原確定判決援引之最高法院63年台上字
    第880號、80年台上字第1326號及100年度台再字第56號判決
    ，依修正後法院組織法第57條之1之規定，均不具通案效力
    ，所述顯然無據，而有民事訴訟法第496條第1項第1款適用
    法規顯有錯誤之再審事由。
　㈡爰對原確定判決提起再審之訴，求為判決：⑴原確定判決廢棄
    。⑵再審被告應給付再審原告132萬182元及起訴狀繕本送達
    時起至清償日按週年利率百分之五計算之法定遲延利息。
四、本件未經言詞辯論，再審被告未提出任何書狀作何聲明或陳
    述。 
五、按再審之訴，法院認無再審理由，判決駁回後，不得以同一
    事由，對於原確定判決或駁回再審之訴之確定判決，更行提
    起再審之訴，民事訴訟法第498條之1定有明文。此乃為避免
    當事人以同一事由對於原確定判決或駁回再審之訴之確定判
    決，一再提起再審之訴，致浪費司法資源所設之限制（同條
    立法理由參照）。復按再審之訴不合法者，法院應以裁定駁
    回之，同法第502條第1項亦定有明文（最高法院110年度台
    抗字第288號、109年度台抗字第1383號裁定參照）。經查：
　㈠就再審原告主張原確定判決未指摘23號判決違反最高法院51
    年台上字第101號、53年台上字第2673號、69年台上字第771
    號判例，適用法規顯有錯誤之再審事由部分：
　⑴再審原告前已以23號判決係於107年4月3日宣判，當時法院組
    織法第57條之1尚未生效，判例仍具有通案之效力，當時民
    事訴訟法第496條第1項第1款規定，所謂適用法規顯有錯誤
    ，包括確定判決違背法規或現存判例，以23號判決適用法規
    顯有錯誤為由提起再審之訴（見41號判決事實及理由欄壹、
    二、㈠至㈤、三、四、五），惟41號判決認為23號判決未適用
    再審原告所指之3個判例，非屬適用法規顯有錯誤，認無再
    審理由，以判決駁回再審原告之訴（見41號判決事實及理由
    欄參、三）確定。
　⑵再審原告以同一事由，主張41號判決認23號判決未適用前3判
    例，非屬適用法規顯有錯誤，徒以新增訂之法院組織法第57
    條之1規定，遽為再審原告不利判決等事由，指摘41號判決
    適用法規顯然錯誤，對41號判決提起再審之訴（見22號判決
    事實及理由欄貳、一），經22號判決認無再審理由，以判決
    駁回再審原告之訴（見22號判決事實及理由欄貳、三、㈢）
    確定。
　⑶再審原告復以同一事由（見56號判決事實及理由欄貳、一）
    ，對22號判決提起再審之訴，經56號判決認再審原告以同一
    事由對22號判決重複提起再審之訴，為不合法，以判決駁回
    再審原告之訴（見56號判決事實及理由欄貳、三）確定。
　⑷再審原告復以同一事由（見4號判決事實及理由欄四），對56
    號判決提起再審之訴，經原確定判決認再審原告以同一事由
    對56號判決重複提起再審之訴，為不合法，以判決駁回再審
    原告之訴（見原確定判決事實及理由欄六）確定。
　⑸再審原告就上開再審事由部分仍以上開同一事由，對於原確
    定判決，更行提起本件再審之訴，依上說明，其再審之訴顯
    不合法。
　㈡再審原告主張原確定判決未指摘23號判決就證人證述認定違
    反經驗法則、論理法則，適用法規顯有錯誤之再審事由部分
    ：
　⑴再審原告前已以23號判決認定證人０００、０００關於有在場見聞
    再審被告答應要給再審原告分配款一半之證詞不可採信，違
    反論理法則及經驗法則之適用法規顯有錯誤，提起再審之訴
    （見41號判決事實及理由欄二至四），經41號判決認為此部
    分為23號判決取捨證據範圍及兩造兼有無系爭約定存在之事
    實認定，非適用法規顯有錯誤，認無再審理由，以判決駁回
    再審原告之訴（見41號判決事實及理由欄參、三）確定。
　⑵再審原告以同一事由，主張41號判決對23號判決違反論理法
    則及經驗法則，概指為取捨證據及認定事實錯誤，非適用法
    規顯有錯誤，指摘41號判決適用法規顯然錯誤，對41號判決
    提起再審之訴（見22號判決事實及理由欄貳、一），經22號
    判決認對於證人０００、０００、０００證詞證明評價問題，屬23號
    判決取捨證據之範圍，及兩造有無給付報酬合意事實認定之
    問題，難認有適用法規顯有錯誤之再審理由，以判決駁回再
    審原告之訴（見22號判決事實及理由欄貳、三、㈡）確定。
　⑶再審原告復以同一事由（見56號判決事實及理由欄貳、一）
    ，對22號判決提起再審之訴，經56號判決認23號判決係斟酌
    全辯論意旨及調查證據之結果，依自由心證而判斷，並無違
    反論理法則及經驗法則，且屬23號判決證據取捨及認定之職
    權行使，非適用法規顯有錯誤，認22號判決無再審理由，以
    判決駁回再審原告之訴（見56號判決事實及理由欄貳、四）
    確定。
　⑷再審原告復以同一事由（見4號判決事實及理由欄四），對56
    號判決提起再審之訴，經原確定判決認依23號判決理由所載
    ，23號判決係綜合證人０００、０００、０００等人於前訴訟程序所
    為證述及相關卷證資料，斟酌全辯論意旨及調查證據結果，
    認定再審原告主張兩造有系爭給付報酬約定並無可採，因而
    判決駁回再審原告之訴，難認23號判決有何違反民事訴訟法
    第222條第3項規定之論理法則、經驗法則，非適用法規顯有
    錯誤，認56號判決無再審理由，以判決駁回再審原告之訴（
    見原確定判決事實及理由欄七）確定。
　⑸再審原告就上開再審事由部分仍以上開同一事由，對於原確
    定判決，更行提起本件再審之訴，依上說明，其再審之訴顯
    不合法。
　㈢再審原告主張原確定判決未指摘23號判決之判決不備理由，
    適用法規顯有錯誤之再審事由部分：
　⑴再審原告主張依證人０００、０００證述，已足認兩造間確有再審
    被告應給付分配款之一半予再審原告之約定，再審原告對41
    號判決提起再審時，已明確主張23號判決對於證人證述之勾
    稽，有違反最高法院判例，而有適用法規顯有錯誤之再審事
    由，然22號判決就再審原告上開重大攻擊防禦方法全然恝置
    不論，依大法官釋字第177號解釋及最高法院29年渝上字第8
    42號判例，自屬民事訴訟法第496條第1項第1款所定適用法
    規顯有錯誤，而對22號判決提起再審（見56號判決事實及理
    由欄貳、一），經56號判決以23號判決係斟酌全辯論意旨及
    調查證據之結果，依自由心證而判斷，並無違反論理法則及
    經驗法則，而無違反判例所闡釋之原則，41號判決雖未明白
    說明，仍無礙23號判決及41號判決均無適用法規顯有錯誤之
    再審事由之認定，且再審原告於法院組織法第57條之1生效
    施行後之109年3月24日，以41號判決違反最高法院57年台上
    字第1091號判例為由聲請再審，於法不合，已就再審原告所
    主張之前開攻擊防禦方法有詳細說明，並非如再審原告所指
    摘之全然恝置不論，而無違反最高法院29年渝上字第842號
    判例，難認有消極不適用法規且顯然影響裁判之情事，認無
    適用法規顯有錯誤之之再審事由，判決駁回再審原告之訴（
    見56號判決事實及理由欄貳、四）確定。
　⑵再審原告復以同一理由即依證人０００、０００於前訴訟程序之證
    述及依經驗法則、論理法則，應認兩造間確有系爭給付報酬
    約定，41號判決就再審原告該部分指摘，未認適用法規錯誤
    ，56號判決將再審原告就23號判決及歷次再審判決所指適用
    法規錯誤，統指為證據取捨及認定事實之職權行使，對究係
    如何之證據取捨及認定事實亦未見剖析，有民事訴訟法第46
    8條適用法規錯誤及同法469條第6款之判決不備理由及理由
    矛盾之違法，主張56號判決有民事訴訟法第496條第1項第1
    款之適用法規顯有錯誤之再審理由（見原確定判決事實及理
    由欄四），對56號判決提起再審，經原確定判決以23號判決
    係綜合證人０００、０００、０００等人於前訴訟程序所為證述及相
    關資料，斟酌全辯論意旨及調查證據結果，認定再審原告主
    張兩造有系爭給付報酬約定並無可採，因而判決駁回再審原
    告之訴；且再審原告就23號判決所為指摘，係就23號判決依
    職權取捨證據、認定事實之結果，泛言其認定為反經驗法則
    、論理法則，而所謂適用法規顯有錯誤，不包括認定事實錯
    誤、取捨證據失當、漏未斟酌證據等情形在內，認再審原告
    所主張此部分之再審事由為無理由；又23號判決、22號判決
    之主文及理由說明，該2判決並無肯認再審被告應給付再審
    原告金錢，判決主文卻將再審原告之訴駁回之判決主文與理
    由矛盾情形，認無再審事由，以判決駁回再審原告之訴（見
    原確定判決判決及理由欄七）確定。
　⑶再審原告就上開再審事由部分仍以上開同一事由，對於原確
    定判決，更行提起本件再審之訴，依上說明，其再審之訴顯
    不合法。
  ㈣綜上所述，本件再審原告就上開再審事由部分仍以上開同一
    事由（見原確定判決事實及理由欄四），對於23號判決、歷
    次再審確定判決及原確定判決，更行提起本件再審之訴，依
    上說明，其再審之訴顯不合法。
六、據上論結，本件再審之訴為不合法。依民事訴訟法第505條
    、第502條第1項、第78條、第95條，裁定如主文。
中    華    民    國    110    年    6    月    24    日
                    民事第六庭  審判長法  官  楊熾光
　　　　　　　　　　　　　　　　　　　法  官  郭玄義
　　　　　　　　　　　　　　　　　　　法  官  戴博誠
正本係照原本作成。
不得抗告。
                                      書記官  江玉萍
中　　華　　民　　國　　110 　年　　6 　　月　　25　　日